臺灣臺中地方法院民事判決　　　　　　　　 99年度醫字第4號
原　　　告　陳桲滄
兼法定代理人陳永鎮
　　　　　　邱圓良
共　　　同
訴訟代理人　陳金村律師
被　　　告　魏重耀
訴訟代理人　黃清濱律師
複　代理人　林孟毅律師
　　　　　　紀育泓律師
上列當事人間請求損害賠償事件，本院於民國100年10月24日言
詞辯論終結，判決如下：
    主    文
原告之訴及其假執行之聲請均駁回。
訴訟費用由原告負擔。
    事實及理由
壹、原告起訴主張：
一、原告邱圓良於民國96年4月間懷孕，懷孕期間至被告經營之
    魏重耀婦產科診所，由被告持續性進行產前檢查，而被告於
    前揭產前檢查後，均表示母親及胎兒健康無問題；嗣於97年
    1月15日，即原告邱圓良妊娠第39周時，至上開診所由被告
    進行產檢，經被告評估，胎兒體重僅約2900至3400公克，採
    自然生產方式即可，毋需進行剖腹生產。三日後（即97年1
    月18日）凌晨零時10分，原告邱圓良落紅且羊水破裂，隨即
    由家人送至上開診所待產，詎被告當日竟為兼顧看診，而未
    隨側於原告邱圓良身旁協助生產，生產過程因而延滯，又因
    胎兒體積較大（重達4100公克），以致兩次卡住母體產道而
    無法順利自然生產，被告因分心看診而未及時為適切之處理
    ，遲至當日下午6時許才告訴原告邱圓良須剖腹生產，並通
    知麻醉師到所（麻醉師約半小時後到場），進行麻醉剖腹生
    產。原告陳桲滄於同日下午7時18分誕生，惟因其生命跡象
    薄弱，故立即轉送光田綜合醫院急救，並於同月21日轉送中
    國醫藥大學附設醫院治療後，終因生產時間過於漫長而造成
    腦部缺氧及吸入胎便，導致產後發生癲癇及腦性麻痺之傷害
    ，且病況日益嚴重，於97年10 月時，其障礙等級尚為中度
    ，至98年7月時，其障礙等級已惡化為重度。
二、按孕婦為各項產前檢查，其目的在於確保胎兒健康，生產順
    利，負責醫師自應審慎進行產前檢查，以確保訊息之正確，
    而避免做出錯誤之判斷。本件被告為原告邱圓良進行產前檢
    查時顯過於輕率，以致錯估胎兒之重量，而錯估原告邱圓良
    採自然生產方式即可順利生產，更有甚者，原告邱圓良當日
    已因落紅且羊水破裂而到院準備生產，渠竟仍分心進行門診
    ，且未設想原告邱圓良有無法自然順產之可能性，竟完全未
    為剖腹生產之準備，以致急需剖腹生產之時因尚需通知遠處
    麻醉師到所進行麻醉，而無法及時為適切之處置，渠之醫療
    過失行為直接導致原告陳桲滄自出生即受有腦性麻痺之傷害
    ，自應負擔相關之損害賠償責任。為此依民法第184條第1項
    、第193條第1項、第195 條第1項規定，請求被告賠償如下
    損害：
  (一)原告陳桲滄部分：
    喪失勞動能力之損失：原告陳桲滄所受傷害經評定為重度
      障礙等級，此有原告所持有之中華民國身心障礙手冊可證
      ，依勞保殘障給付標準表及各殘廢等級喪失或減少勞動能
      力比率表，應屬百分之百喪失勞動能力。其勞動年數自成
      年後起算至勞動基準法第54條所規定之65歲強制退休年齡
      止，共計45年，其勞動損失茲從低以行政院勞工委員會公
      告調整實施之基本工資每月新臺幣（下同）1萬7280計算
      。原告陳桲滄現約兩歲，至成年尚有18 年，迄65歲強制
      退休年齡尚有63年，依霍夫曼式扣除中間利息計算，其可
      請求一次給付之勞動損失金額為321 萬0622【17280元×
      12×（28.000000000.6032 47）＝0000000元，元以下四
      捨五入】。
    增加生活上費用：
      (1)看護費用部分：原告陳桲滄罹患重度腦性腦痺，生活無
        法自理，終生需醫療護理及專人週密監護，原告陳永鎮
        、邱圓良於原告陳桲滄成年之前原即負有保護教養之義
        務，惟原告陳桲滄自成年後至死亡時所需之看護費用，
        概應由被告負擔。因原告所受傷害之程度，符合僱請外
        籍看護之條件，故每月看護費以目前基本工資每月1萬
        7280元計算。原告陳桲滄現約兩歲，至成年尚有18年，
        而我國男性97年平均餘命為75.59歲，若原告陳桲滄之
        壽命擬為75歲，其去世迄今尚有73年，依霍夫曼式扣除
        中間利息計算，其可請求一次給付之看護費用損失金額
        為367萬9727元【17280元×12×30.000000000.603247
        ）＝0000000元，元以下四捨五入】。
      (2)醫療器材費用部分：原告陳桲滄因腦部受創，無法自由
        行動，需依照其爾後各年齡成長之身型陸續訂作購置不
        同尺寸之輪椅及各種輔助工具等器材以扶助其行動，據
        原告詢問相關人員保守估計此部分器材之開銷至少需50
        萬元，原告預先扣除利息以30萬元計算請求之。
        (3)共計：397萬9727元。
    精神慰撫金：本件原告陳桲滄自出生第一日，即遭受被告
      等過失醫療行為致受重度腦性麻痺，不僅完全喪失個人之
      生活及尊嚴，其身心所受之痛苦亦將永遠無法平復，經考
      量被告為婦產科診所負責人之身份、地位，及被告過失程
      度、原告陳桲滄所受傷害暨痛苦程度等一切情況，爰請求
      200萬元之精神慰撫金。
    以上總計：919萬0349元。
  (二)原告陳永鎮、邱圓良部分：原告陳桲滄自出生迄今均由原告
    陳永鎮、邱圓良輪流日夜看護，兩人為照顧其生活起居，已
    完全喪失個人之生活，家庭生活之圓滿性亦已被破壞殆盡，
    其身心因小孩病痛所受之煎熬不言可喻，經考量被告為婦產
    科診所負責人之身份、地位，及被告過失程度、原告陳永鎮
    、邱圓良在生產過程中所受痛苦程度等一切情況，爰請求被
    告賠償原告陳永鎮40萬元、原告邱圓良50萬元之精神慰撫金
    。
  (三)並聲明：被告應給付原告陳桲滄919萬0349元，及自起訴
    狀繕本送達之翌日起至清償日止，按年息百分之五計算之利
    息。被告應給付原告陳永鎮40萬元；原告邱圓良50萬元，
    及均自起訴狀繕本送達之翌日起至清償日止，按年息百分之
    五計算之利息。願供擔保，請准宣告假執行。
貳、對被告抗辯之陳述：
一、按腦性麻痺之成因雖可歸納為先天性之原因（如腦部畸型等
    ）、後天性之原因（主要是三歲前腦炎、頭部外傷）及出生
    時之障礙（早產、缺氧等）等三種。原告邱圓良於產前定期
    至被告診所進行檢查，被告均告知胎兒之外觀完全正常，且
    其生命跡象亦極為穩定，又原告邱圓良於妊娠第39週後始產
    下原告陳桲滄，並未早產，稽以原告陳桲滄產出時外觀並無
    畸型，有缺氧情形等情，由此足徵原告陳桲滄之腦性麻痺並
    非先天，而係因出生時缺氧所造成。
二、原告邱圓良係於97年1月18日凌晨1點前即因羊水破水而已到
    達被告診所待產，按產婦發生羊水破水現象，依一般常識即
    可知，如不趕快接生嬰兒出來，該嬰兒恐會有缺氧之危險，
    而查依被告所提被證9之資料顯示，於凌晨1點入院後，被告
    除於上午10點25分及下午3點20分曾來看診外，一直到下午5
    點多才再來看診，因當時原告之情形已十分危急，故被告才
    會有連續之處置，然卻未立即作出剖腹生產之決定，一直遲
    至下午7點多才施以剖腹產手術，造成出生之嬰兒在生產過
    程中發生缺氧，而於出生後產生有新生兒癲癇等傷害，被告
    之醫療疏失實屬明顯可議。又被告於原告生產當天前來看診
    初時，僅是告知原告邱圓良應持續做蹲馬桶等運動以利嗣後
    自然生產後，隨即離開而忙於看診，嗣後渠雖曾利用午休時
    間使用真空吸引器輔助原告邱圓良生產未果，當時原告邱圓
    良因自身已使出全部力氣而仍無法順產，故曾口頭請求被告
    改採剖腹生產，惟被告僅回答稍後再嚐試生產後，即又忙於
    看診工作，嗣於下午3時許，被告又再次嚐試使用真空吸引
    器催生未果後，卻未立即決定改採剖腹生產，嗣於下午6點
    10分，被告終因胎兒長時間無法娩出，才決定改採剖腹生產
    ，而等待半小時後麻醉師才到場施行麻醉始進行剖腹生產，
    致有時間上之延誤。
三、被告為原告邱圓良在生產前已多次進行產檢，竟均未事先發
    現原告邱圓良為窄縮性骨盆（見被告診所97年1月26日診斷
    書），而有因胎頭、骨盆不相稱而無法順利自然產出胎兒之
    危險，以致無法於產前事先建議原告邱圓良改採剖腹方式生
    產。且查，真空吸引輔助生產通常係用在生產最後階段，因
    媽媽使盡力氣仍欠缺臨門一腳或胎兒的狀況不穩定，要盡快
    讓胎兒出生，在子宮口全開胎頭已經下降的情況下才會使用
    的方法，被告既於生產當日午休時間已以真空吸引方式輔助
    生產未果，應即可得知有胎兒過大或胎頭、骨盆有不相稱之
    情形，而應立即改採開刀剖腹方式生產，詎渠竟仍怠為緊急
    處置，以致延滯生產過程，被告陳桲滄因而長時間缺氧，造
    成腦性麻痺等傷害，故本件被告於產檢、生產過程中所為之
    判斷及處置，確有明顯疏失，且與被告陳桲滄所受之傷害有
    直接因果關係。又被告診所人員將原告陳桲滄轉送予光田綜
    合醫院時，曾告知其病情為：「患孩原預try（嚐試）自然
    產，但胎兒過大，無法娩出，醫師急採剖腹產方式取出，出
    生時活力較差，有缺氧情形…」，益證被告所為之醫療行為
    確實有過失而應對原告所受之傷害負損害賠償責任。
四、依被告於99年3月11日呈準備狀之附件1即病歷影本中記載，
    被告於原告邱圓良歷次之產檢中，大都有進行「骨盆檢查」
    （如97年1月2日、9日、15日），由此檢查，被告應可輕易
    知悉原告邱圓良乃係窄縮性骨盆，於本件97年1月18日原告
    邱圓良因羊水破水到診所待產時即應特別注意及此，而作應
    有之醫療行為準備，然縱觀原告邱圓良於當天凌晨1點因羊
    水破水到被告診所待產後，被告診所均僅由一名值班護士（
    即楊宣俞）在旁護理，被告一直到當天10點多才來看診，後
    即離開去看其門診，直到下午5點多才再來而始有醫囑紀錄
    ，由此可見渠對原告邱圓良之待產根本未加關注，後來是因
    當時原告之情形已十分危急，被告才有嗣後連續之處置，然
    渠卻又未立即作出剖腹生產之決定及準備，一直遲至下午6
    點多才決定施以剖腹產手術，卻又因當時麻醉師未在場，故
    一直遷延至7點14分才進行剖腹生產，因而造成出生之嬰兒
    在生產過程中發生缺氧，而於出生後產生有新生兒癲癇等傷
    害，被告就本件生產過程之醫療疏失乃為明顯可知。
五、有關對本件鑑定機關即行政院衛生署醫事審議委員會所為鑑
    定書之鑑定意見，固稱被告並無明顯之醫療疏失，惟查醫審
    會所作成之鑑定意見，僅供鈞院審判時之參考，鈞院亦可本
    於相關資料及全辯論意旨而為獨立之判斷，並不受其鑑定意
    見之拘束。又醫審會之鑑定意見係完全依據被告所撰寫之病
    歷及護理待產等資料進行判斷，該資料是否與分娩當時之實
    際狀況相符，乃令人存疑。蓋依證人秦美玉與楊宣俞到鈞院
    作證時所為之證詞，秦美玉當天並非值大夜班，但渠卻在醫
    囑單中97年1月18 日凌晨1點之治療行為中簽名，且渠於鈞
    院100年3月14日第一次到院作證時，竟證稱當天晚上渠係值
    大夜班，在凌晨一點被告之診察時並有在場云云，事後都證
    實秦美玉有關於此之證詞均屬虛偽不實被告當場並未澄清或
    導正，故原告對於被告所提出之相關醫療紀錄資料，實難再
    信以為真，從而醫審會據其不知是否為真之醫療紀錄所作成
    之鑑定意見，即難謂正確無誤。
六、本件兩造間之損害賠償請求事涉被告所為醫療處置是否有未
    盡其注意義務之過失，就此而言，相關證據之提出、蒐集，
    均以被告方面具有較堅強之舉證能力，參酌最高法院99年度
    臺上字第408號判決之旨，法院就有關本件被告之醫療行為
    是否有過失乙事，應由被告舉證其醫療行為無醫療過失，方
    能免除侵權行為之損害賠償責任，以符合民事訴訟法第277
    條但書之規定。
參、被告則辯稱略以：
一、原告邱圓良於97年1月18日凌晨1時10分因高位破水，由家人
    陪同來被告診所待產，子宮頸厚，擴張僅半指（約1公分）
    ，胎兒監測呈正常反應。該日上午10時25分，子宮頸擴張2
    指（約4公分）。下午1時30分，子宮頸擴張2指半（約5公分
    ），產程進入活動期。下午5時50分，子宮頸擴張4指半（約
    9公分），變薄85%。下午6時00分，子宮頸擴張4指半（約9
    公分），變薄90%，胎兒先露部在＋1位置，下午6時10分，
    子宮頸擴張約10公分，變薄100%。因無法順利自陰道娩出，
    下午6時20分做緊急剖腹生產準備，下午7時18分經剖腹手術
    產下原告陳桲滄，體重4100公克。從待產到胎兒娩出，期間
    胎兒監測無異常反應。因發現出生時哭聲延遲（因新生兒呼
    吸不規則），立即持續施以適當之處置，（以吸球吸除口腔
    及鼻腔等上呼吸道分泌物），以吸管（Deelee suction tub
    e）清除食道分泌物，供給氧氣，同時拍打嬰兒腳部及背部
    ，並立即通知小兒科醫師，下午約7時28分轉診至沙鹿光田
    醫院（新生兒加護病房）繼續接受治療。是以，原告邱圓良
    於97年1月18日凌晨至被告診所待產。當時被告即採取產婦
    待產之監護措施，並無消極不作為。且原告邱圓良就診時，
    並無必須緊急剖腹產之適應症，因此，本件從就診待產即係
    採取自然產之流程，並無「未隨側於產婦身旁協助生產以致
    生產過程延滯之情形」。行政院衛生署醫事審議委員會之鑑
    定意見亦明確表示：「(四)(1)依據病歷護理待產紀錄，產婦於
    97年1月18日15：20子宮頸口開4指多，至18：10子宮頸口全
    開，其間超過兩個小時，始符合產程遲滯之診斷。…(五)若產
    程已有遲滯情形，依照醫療常規，已有剖腹產適應症，便會
    施行剖腹產術。魏醫師也進行剖腹產術，該處置合於醫療常
    規。魏醫師預估胎兒體重仍在誤差範圍之內，因此難謂有『
    未為預作手術生產準備』之疏失。…(七)魏醫師決定剖腹產之
    時機應無延誤，是在產程發生遲滯現象之後。新生兒之重度
    肢障，難以判定與其有因果關係，理由如前項所述。又即使
    產婦一開始即決定剖腹產，亦不能保證嬰兒出生之後完全正
    常沒有障礙，故尚難判定會有不同結果或減輕嬰兒之障礙程
    度。」等語。故本件被告在原告邱圓良整個生產過程中並無
    任何過失行為導致產程延滯，而原告邱圓良之待產過程直至
    下午6時10分左右，方有剖腹產適應症之考量，被告亦進行
    剖腹產術，且決定剖腹產之時機並無延誤，故被告之整體處
    置亦未違反婦產科之醫療常規。
二、原告指稱97年1月15日經被告評估胎兒體重為2900至3400公
    克，此部應僅為產檢記錄手冊上之制式記載，非評估結果。
    實則，依醫審會第0000000號鑑定書之鑑定意見認為：「(一)
    一般而言，以超音波產前估計胎兒出生體重，跟出生後實際
    體重相比之誤差，大約為10～15%左右，惟胎兒個體差異甚
    大，也常發生出生前跟出生後相差達600～700公克之情形。
    就此案而言，出生後實際體重為4100公克，故本案魏醫師於
    產前所評估之胎兒體重，尚在合理誤差範圍內。超音波產前
    估計胎兒出生體重，只能作為參考，同時還需要評估產程、
    孕婦身高、身體狀況及腹圍等，魏重耀醫師對於胎兒體重之
    評估合於醫療常規。(二)胎兒胎頭與孕婦骨盆不對稱，需於待
    產過程中檢視產程進展，才會做診斷，孕婦窄縮性骨盆症狀
    ，則需依據孕婦本人之狀況，來決定是否需要安排骨盆腔攝
    影檢查。一般有高風險因素者，如骨盆因車禍受傷、骨盆畸
    形或孕婦體格嬌小才會安排此項檢查。依所附病歷紀錄，並
    無提及孕婦之身高、體重及過去病史，因此無法判斷是否有
    可能有此等症狀。況即使胎兒胎頭與孕婦骨盆不對稱或孕婦
    有窄縮性骨盆未能於待產前檢查出來，惟孕婦進入待產之後
    ，仍然可經由產程遲滯之表現，而達到剖腹產之適應症，而
    接受剖腹產，因此應不影響最後結果。魏醫師事前未檢查出
    ，而且胎兒尚未有胎兒窘迫之情形，尚難謂有疏失之處。(三)
    新生兒癲癇、腦性麻痺發展遲緩及肢體活動障礙是新生兒出
    生後才有之表現，胎兒未生出之前，是難以透過產檢發現前
    開現象。因產前檢查無法依任何憑藉來判定新生兒有該等病
    症，尚未發現魏重耀醫師有疏失之處。」等語。由上開鑑定
    意見觀之，足證本件被告對原告邱圓良產前所評估之胎兒體
    重，仍在誤差值範圍內而合於醫療常規，且胎兒胎頭與孕婦
    骨盆不相稱，需於待產過程中檢視產程進展，才會做診斷，
    而孕婦窄縮性骨盆症狀，則需依據孕婦本人之狀況，來決定
    是否需要安排骨盆腔攝影檢查。本件原告邱圓良既非屬一般
    具有高風險因素者，而且胎兒又未有胎兒窘迫之情形，則被
    告魏重耀醫師未安排此項檢查，尚無疏失之處。再者，新生
    兒癲癇、腦性麻痺發展遲緩及肢體活動障礙是新生兒出生後
    才有之表現，胎兒未生出之前，也難以透過產檢發現前開現
    象。故被告對原告邱圓良產前之整體產檢行為，並無疏失。
三、按因果關係之建立，必須經過嚴格條件理論之檢驗，不得以
    事後假設取代之。經查，原告陳桲滄縱於其後檢查出腦性麻
    痺之情形，惟並非被告在生產過程有過失所致，復依上開鑑
    定書亦認為：「(六)依據產科教科書Williams Obstetrics，
    22nd ed,p654，美國婦產科醫學會（ACOG），於2003年發表
    關於新生兒腦病變（neonatal encephalopathy）發生原因
    之聲明，其中新生兒腦病變症狀，包含足月新生兒之異常反
    射、餵食、呼吸、癲癇及腦性麻痺，內容中詳述多數（70%
    ）新生兒腦病變之原因在生產開始前就已發生，除非符合下
    列條件，才可以認為新生兒腦病變可能是因生產過程所造成
    ：(1)在生產監測過程中出現明顯之缺氧。(2)出現突然且持續
    之胎心音過慢（少於60次／分），或者胎心音缺乏變異性等
    等。(3)出生時新生兒生命指數（apgar score）於五分鐘後
    仍持續維持在0到2分。(4)72小時內出現多重器官障礙。(5)早
    期腦部影像檢查顯示有急性變化。目前在臺灣婦產科界同樣
    持有相同看法，認為多數之腦性麻痺可能在產兆出現前就已
    經發生，應該跟待產或生產過程無關，且不可能藉由產前檢
    查，發現胎兒生產後是否會發生此情形。就本案而言，該等
    障礙發生，並不符合上列條件中之任何一項，因此難以判定
    該等障礙，與產程不順或產程過長有因果關係。魏醫師在決
    定剖腹產前，對於產婦於生產期間所為之處置，包括剖腹產
    實施時機，待產過程監測項目，均合於醫療常規，難以判定
    有因處置不當而使新生兒缺氧，從而傷害其腦部組織及造成
    身心障礙之情形。」等語。故本件尚難據以推論原告陳桲滄
    罹患之腦性麻痺疾病，確係因被告魏重耀醫師在為原告邱圓
    良接生過程中有何疏失所導致。又原告陳桲滄固於97年10月
    因腦性麻痺而判定為殘障等級中度，惟期間原告陳桲滄均有
    持續接受復健等相關醫療，故其於98年7月改判成為重度障
    礙部分，因被告之後並未介入原告陳桲滄之醫療，是以，原
    告等該部份主張顯然與被告無關，亦不具因果關係。
四、至於，原告所請求之各項費用，答辯如下：
  (一)原告陳桲滄無請求給付喪失勞動能力損失及增加生活上費用
    之權利：
    本件被告魏重耀醫師對原告陳桲滄目前之傷害結果，不具
      客觀預見可能性，與被告魏重耀醫師之醫療行為亦無因果
      關係。是原告陳桲滄縱受有損害，亦無法證明與被告之醫
      療行為間有何關連性，故原告陳桲滄並無請求給付喪失勞
      動能力損失321萬0622元及增加生活上費用397 萬9727元
      之權利。
    退萬步言，縱認被告魏重耀醫師就本件醫療行為有所疏失
      ，然原告陳桲滄固於97年10月因腦性麻痺而判定為殘障等
      級中度，惟期間原告陳桲滄均有持續接受復健等相關醫療
      ，故其於98年7月改判成為重度障礙部分，因被告之後並
      未介入原告陳桲滄之醫療，是以，原告等該部份主張顯然
      與被告無關，亦不具因果關係。因此，原告陳桲滄以重度
      障礙等級作為計算喪失勞動能力及看護費用之基礎，顯非
      合理。又醫療器材費用部分，原告未提出合理之計算方式
      ，僅據詢問相關人員保守估計此部分器材之開銷，顯屬無
      據。
  (二)原告等無請求精神慰撫金之權利：
    本件被告魏重耀醫師對原告邱圓良整個生產過程並無產程
      遲滯，整體處置亦未違反婦產科之醫療常規，且原告陳桲
      滄目前之傷害結果，亦不具客觀預見可能性，與被告魏重
      耀醫師之醫療行為亦無因果關係。是原告等縱受有損害，
      亦無法證明與被告之醫療行為間有何關連性，故原告等並
      無請求給付精神慰撫金之權利。
    又退萬步言，縱認被告魏重耀醫師就本件醫療行為有所疏
      失，惟醫學技術有時而窮，醫療行為之從事並非因此獲取
      利潤，又面臨較多之風險，縱有損害，其有責性相對較低
      ，故原告等就精神慰撫金之請求實屬過高。
五、綜上所述，被告對於生產前之產檢及生產過程之醫療行為均
    符合醫學常規且無延誤，並已善盡客觀注意義務，而無原告
    等所稱之事實，且原告陳桲滄目前之傷害結果，不具客觀預
    見可能性，與被告之醫療行為亦無因果關係。是原告等請求
    被告負侵權行為損害賠償責任，顯無理由。並聲明：1.駁回
    原告之訴及假執行之聲請。2.願供擔保請准免為假執行。
肆、本件原告主張原告邱圓良於97年1月18日下午7時18分，在被
    告診所經剖腹生產，產下原告陳桲滄。原告陳桲滄罹患腦性
    麻痺發展遲緩，領有中度等級之身心障礙手，後改領重等級
    之身心障度礙手冊等情，為兩造所不爭執，並有原告提出之
    診斷證明書、全民健保重大傷病核定通知書、身心障礙手冊
    等在卷可稽。又原告主張被告為原告被告為原告邱圓良進行
    產前檢查時顯過於輕率，以致錯估胎兒之重量，而錯估原告
    邱圓良採自然生產方式即可順利生產，更有甚者，原告邱圓
    良當日已因落紅且羊水破裂而到院準備生產，渠竟仍分心進
    行門診，且未設想原告邱圓良有無法自然順產之可能性，竟
    完全未為剖腹生產之準備，以致急需剖腹生產之時因尚需通
    知遠處麻醉師到所進行麻醉，而無法及時為適切之處置，渠
    之醫療過失行為直接導致原告陳桲滄自出生即受有腦性麻痺
    之傷害，致原告受有損害云云，業為被告所否認，並以前詞
    置辯，是本件應審究者為：1.被告在為原告邱圓良接生過程
    中之醫療行為是否具有過失？被告之整體處置是有違婦產科
    之醫療常規？2.原告陳桲滄罹患腦性麻痺與被告之醫療行為
    間，有無因果關係，是否可歸責於被告造成，可否預測或避
    免？3.被告如有過失，則原告等得請求賠償之金額為何？經
    查：
一、按損害賠償之債，以有損害之發生及有責任原因之事實，並
    二者之間，有相當因果關係為成立要件。故原告所主張損害
    賠償之債，如不合於此項成立要件者，即難謂有損害賠償請
    求權存在（最高法院48年臺上字第481號判例參照）。次按
    當事人主張有利於己之事實者，就其事實有舉證之責任，民
    事訴訟法第277條前段亦有規定。是原告主張其對被告有侵
    權行為損害賠償請求權，依前揭規定，除應就被告之過失、
    可歸責之事實負舉證責任外，尚應就其過失行為與損害結果
    間存在有相當因果關係負舉證責任。又所謂相當因果關係，
    係指依經驗法則，綜合行為當時所存在之一切事實，為客觀
    之事後審查，認為在一般情形上，有此環境，有此行為之同
    一條件，均發生同一之結果者，則行為與結果始可謂有相當
    之因果關係。反之，若在一般情形上，有此同一條件存在，
    而依客觀之審查，認為不必皆發生此結果者，則該條件與結
    果並不相當，不過為偶然之事實而已，其行為與結果間即難
    認相當因果關係（最高法院98年度臺上字第1729號民事判決
    參照）。
二、而本件經原告於本院刑事庭提起自訴（由本院98年度自字第
    57號審理中）後，經本院刑事庭檢附相關病歷資料，及參酌
    原告99年4月19日所提出刑事陳明意見狀所建議之囑託建議
    事項（參卷附之刑事卷所附刑事陳明意見狀），送請行政院
    衛生署醫事審議委員會（下稱醫審會）鑑定，其鑑定意見為
    ：「(一)一般而言，以超音波產前估計胎兒出生體重，跟出生
    後實際體重相比之誤差，大約為10～15%左右，惟胎兒個體
    差異甚大，也常發生出生前跟出生後相差達600～700公克之
    情形。就此案而言，出生後實際體重為4100公克，故本案魏
    醫師於產前所評估之胎兒體重，尚在合理誤差範圍內。超音
    波產前估計胎兒出生體重，只能作為參考，同時還需要評估
    產程、孕婦身高、身體狀況及腹圍等，魏重耀醫師對於胎兒
    體重之評估合於醫療常規。(二)胎兒胎頭與孕婦骨盆不對稱，
    需於待產過程中檢視產程進展，才會做診斷，孕婦窄縮性骨
    盆症狀，則需依據孕婦本人之狀況，來決定是否需要安排骨
    盆腔攝影檢查。一般有高風險因素者，如骨盆因車禍受傷、
    骨盆畸形或孕婦體格嬌小才會安排此項檢查。依所附病歷紀
    錄，並無提及孕婦之身高、體重及過去病史，因此無法判斷
    是否有可能有此等症狀。況即使胎兒胎頭與孕婦骨盆不對稱
    或孕婦有窄縮性骨盆未能於待產前檢查出來，惟孕婦進入待
    產之後，仍然可經由產程遲滯之表現，而達到剖腹產之適應
    症，而接受剖腹產，因此應不影響最後結果。魏醫師事前未
    檢查出，而且胎兒尚未有胎兒窘迫之情形，尚難謂有疏失之
    處。(三)新生兒癲癇、腦性麻痺發展遲緩及肢體活動障礙是新
    生兒出生後才有之表現，胎兒未生出之前，是難以透過產檢
    發現前開現象。因產前檢查無法依任何憑藉來判定新生兒有
    該等病症，尚未發現魏重耀醫師有疏失之處。(四)(1)依據病歷
    護理待產紀錄，產婦於97年1月18日15：20子宮頸口開4指多
    ，至18：10子宮頸口全開，其間超過兩個小時，始符合產程
    遲滯之診斷。(2)胎兒「卡住」非醫學專業名詞，因此護理紀
    錄不會有此記錄；而且一般需於子宮頸口全開，產婦開始用
    力時，始有所謂「卡住」之情形。(五)若產程已有遲滯情形，
    依照醫療常規，已有剖腹產適應症，便會施行剖腹產術。魏
    醫師也進行剖腹產術，該處置合於醫療常規。魏醫師預估胎
    兒體重仍在誤差範圍之內，因此難謂有『未為預作手術生產
    準備』之疏失。(六)依據產科教科書Williams Obstetrics，
    22nd ed,p654，美國婦產科醫學會（ACOG），於2003年發表
    關於新生兒腦病變（neonatal encephalopathy）發生原因
    之聲明，其中新生兒腦病變症狀，包含足月新生兒之異常反
    射、餵食、呼吸、癲癇及腦性麻痺，內容中詳述多數（70%
    ）新生兒腦病變之原因在生產開始前就已發生，除非符合下
    列條件，才可以認為新生兒腦病變可能是因生產過程所造成
    ：(1)在生產監測過程中出現明顯之缺氧。(2)出現突然且持續
    之胎心音過慢（少於60次／分），或者胎心音缺乏變異性等
    等。(3)出生時新生兒生命指數（apgar score）於五分鐘後
    仍持續維持在0到2分。(4)72小時內出現多重器官障礙。(5)早
    期腦部影像檢查顯示有急性變化。目前在臺灣婦產科界同樣
    持有相同看法，認為多數之腦性麻痺可能在產兆出現前就已
    經發生，應該跟待產或生產過程無關，且不可能藉由產前檢
    查，發現胎兒生產後是否會發生此情形。就本案而言，該等
    障礙發生，並不符合上列條件中之任何一項，因此難以判定
    該等障礙，與產程不順或產程過長有因果關係。魏醫師在決
    定剖腹產前，對於產婦於生產期間所為之處置，包括剖腹產
    實施時機，待產過程監測項目，均合於醫療常規，難以判定
    有因處置不當而使新生兒缺氧，從而傷害其腦部組織及造成
    身心障礙之情形。(七)魏醫師決定剖腹產之時機應無延誤，是
    在產程發生遲滯現象之後。新生兒之重度肢障，難以判定與
    其有因果關係，理由如前項所述。又即使產婦一開始即決定
    剖腹產，亦不能保證嬰兒出生之後完全正常沒有障礙，故尚
    難判定會有不同結果或減輕嬰兒之障礙程度。」等語有行政
    院衛生署99年9 月21日衛署醫字第0990209777號函及所附鑑
    定書在卷足憑。
三、原告雖認：原告邱圓良係於97年1月18日凌晨1點前即因羊水
    破水而已到達被告診所待產，按產婦發生羊水破水現象，依
    一般常識即可知，如不趕快接生嬰兒出來，該嬰兒恐會有缺
    氧之危險，而查依被告所提被證9之資料顯示，於凌晨1點入
    院後，被告除於上午10點25分及下午3點20分曾來看診外，
    一直到下午5點多才再來看診，因當時原告之情形已十分危
    急，故被告才會有連續之處置，然卻未立即作出剖腹生產之
    決定，一直遲至下午7點多才施以剖腹產手術，造成出生之
    嬰兒在生產過程中發生缺氧，而於出生後產生有新生兒癲癇
    等傷害，被告之醫療疏失實屬明顯可議云云。然查：
  (一)依上開醫審會之鑑定意見：「(四)(1)依據病歷護理待產紀錄，
    產婦於97年1月18日15：20子宮頸口開4指多，至18：10子宮
    頸口全開，其間超過兩個小時，始符合產程遲滯之診斷。(五)
    若產程已有遲滯情形，依照醫療常規，已有剖腹產適應症，
    便會施行剖腹產術。魏醫師也進行剖腹產術，該處置合於醫
    療常規。魏醫師預估胎兒體重仍在誤差範圍之內，因此難謂
    有『未為預作手術生產準備』之疏失。(七)魏醫師決定剖腹產
    之時機應無延誤，是在產程發生遲滯現象之後。新生兒之重
    度肢障，難以判定與其有因果關係，理由如前項所述。又即
    使產婦一開始即決定剖腹產，亦不能保證嬰兒出生之後完全
    正常沒有障礙，故尚難判定會有不同結果或減輕嬰兒之障礙
    程度。」等語。醫審會已認定如依卷附之護理紀錄及相關醫
    囑資料，被告以依一般醫療常規實施醫療行為，並無疏失之
    情形。且按醫療行為之對象為有機體之人類，施以相同之醫
    療行為，可能產生因人而異之結果，而其未達預期效果之原
    因，亦多係目前醫學技術未能控制之人體反應，實具有不確
    定性，而醫學之有限性與人體反應之不確定性，導致醫療行
    為具有實驗及不確定性之性格，此屬不可預測之風險；然就
    疾病治療之目的，該不可預測之風險應屬容許之危險，自難
    保證人為之一定醫療行為，必達預期之結果發生。而依據產
    科教科書Williams Obstetrics，22nd ed,p654，美國婦產
    科醫學會（ACOG），於2003年發表關於新生兒腦病變（
    neonatal encephalopathy）發生原因之聲明，其中新生兒
    腦病變症狀，包含足月新生兒之異常反射、餵食、呼吸、癲
    癇及腦性麻痺，內容中詳述多數（70%）新生兒腦病變之原
    因在生產開始前就已發生，除非符合下列條件，才可以認為
    新生兒腦病變可能是因生產過程所造成：(1)在生產監測過程
    中出現明顯之缺氧。(2)出現突然且持續之胎心音過慢（少於
    60次／分），或者胎心音缺乏變異性等等。(3)出生時新生兒
    生命指數（apgar score）於五分鐘後仍持續維持在0到2分
    。(4)72小時內出現多重器官障礙。(5)早期腦部影像檢查顯示
    有急性變化。目前在臺灣婦產科界同樣持有相同看法，認為
    多數之腦性麻痺可能在產兆出現前就已經發生，應該跟待產
    或生產過程無關，且不可能藉由產前檢查，發現胎兒生產後
    是否會發生此情形。就本案而言，該等障礙發生，並不符合
    上列條件中之任何一項，因此難以判定該等障礙，與產程不
    順或產程過長有因果關係。魏醫師在決定剖腹產前，對於產
    婦於生產期間所為之處置，包括剖腹產實施時機，待產過程
    監測項目，均合於醫療常規，難以判定有因處置不當而使新
    生兒缺氧，從而傷害其腦部組織及造成身心障礙之情形，亦
    可見於醫審會鑑定意見之第6點。是原告陳桲滄於出生後雖
    確實罹患新生兒癲癇、腦性麻痺發展遲緩及肢體活動障礙等
    疾病，惟原告陳桲滄所罹患之疾病是否因被告於本件之醫療
    行為所產生，實亦乏證據證明。
  (二)另原告雖以：醫審會之鑑定意見係完全依據被告所撰寫之病
    歷及護理待產等資料進行判斷，該資料是否與分娩當時之實
    際狀況相符，乃令人存疑。蓋依證人秦美玉與楊宣俞到鈞院
    作證時所為之證詞，秦美玉當天並非值大夜班，但渠卻在醫
    囑單中97年1月18日凌晨1點之治療行為中簽名，且渠於鈞院
    100年3月14日第一次到院作證時，竟證稱當天晚上渠係值大
    夜班，在凌晨一點被告之診察時並有在場云云，事後都證實
    秦美玉有關於此之證詞均屬虛偽不實被告當場並未澄清或導
    正，故原告對於被告所提出之相關醫療紀錄資料，實難再信
    以為真，從而醫審會據其不知是否為真之醫療紀錄所作成之
    鑑定意見，即難謂正確無誤云云。然查，證人秦美玉於本院
    言詞辯論時雖確實證稱：「（97年1月18日凌晨是否你值大
    夜班？）不是」、「（當天是幾點到被告診所上班？）當天
    早上九點到十二點半，下午是兩點到六點，後面是加班三小
    時到晚上九點」、「（【提示被證八醫囑單第一頁】當天凌
    晨一點十分後面有美玉，為何會有你的簽名？）前面的時間
    不是在我的班，這是魏醫師寫的要求我們做的工作，我簽名
    在後面是因為我完成了我的工作所以簽名」等語，可知證人
    秦美玉確實並未於97年1月18日凌晨值大夜班，是證人於被
    證八醫囑單中97年1月18日上午1時10分部分雖有簽名，但並
    未實際於現場值班應可認定。惟該醫囑單本為醫師所製作，
    與護理紀錄及待產時記錄係由護士所製作不同，證人秦美玉
    於醫囑單上簽署非自己值班之時間，並無從推論醫師製作之
    醫囑單即為不實。況依被證十之待產時紀錄，97年1月18日
    上午1時10分至同日上午5時許，均簽名為「俞」，證人秦美
    玉係同日上午9時許後方有簽名紀錄。而證人楊萱俞於本院
    言詞辯論時亦證稱：「（凌晨一點多時魏醫師有無下來？）
    有下來檢查」、「（當天情形為何？）醫生寫什麼我們就做
    什麼」、「【提示被證八】第一行記載裡面沒有你的簽名而
    是美玉的簽名？）這是醫生開的，我們護士整個全部做完後
    會簽名。因為結束後我已經下班，我八點下班」等語。是依
    證人楊萱俞之證述，被告於97年1月18日上午1時10分時確實
    有看診及為醫囑之行為，與被證八醫囑單所記錄之情形相同
    ，是原告主張醫囑記錄內容不實，尚無所據。況且，依醫審
    會所為之意見內容觀之，係以原告邱圓良於97年1月18日15
    ：20子宮頸口開4指多，至18：10子宮頸口全開，其間超過
    兩個小時，始符合產程遲滯之診斷，並未論及97年1月18日
    下午3時20分前之醫囑及待產紀錄之情形，是縱認被告於97
    年1月18日上午1時10分之醫囑紀錄部分不實在，亦難認已影
    響醫審會之鑑定意見。
  (三)又原告主張：孕婦為各項產前檢查，其目的在於確保胎兒健
    康，生產順利，負責醫師自應審慎進行產前檢查，以確保訊
    息之正確，而避免做出錯誤之判斷。本件被告為原告邱圓良
    進行產前檢查時顯過於輕率，以致錯估胎兒之重量云云。然
    查，原告邱圓良於產前均至被告處進行產檢，此為兩造所不
    爭執。而孕婦產檢，均係以非侵入性之檢查為主，一般而言
    ，以超音波產前估計胎兒出生體重，跟出生後實際體重相比
    之誤差，大約為10～15%左右，惟胎兒個體差異甚大，也常
    發生出生前跟出生後相差達600～700公克之情形。就此案而
    言，出生後實際體重為4100公克，故本案被告於產前所評估
    之胎兒體重，尚在合理誤差範圍內。超音波產前估計胎兒出
    生體重，只能作為參考，同時還需要評估產程、孕婦身高、
    身體狀況及腹圍等，被告對於胎兒體重之評估合於醫療常規
    ，此亦經醫審會之鑑定意見第一項所載明。是原告主張被告
    進行產前檢查時顯過於輕率，以致錯估胎兒之重量云云，亦
    屬無據。
  (四)再者，原告雖復主張：依被告於99年3月11日呈準備狀之附
    件1即病歷影本中記載，被告於原告邱圓良歷次之產檢中，
    大都有進行「骨盆檢查」（如97年1月2日、9日、15日），
    由此檢查，被告應可輕易知悉原告邱圓良乃係窄縮性骨盆，
    於本件97年1月18日原告邱圓良因羊水破水到診所待產時即
    應特別注意及此，而作應有之醫療行為準備云云。然胎兒胎
    頭與孕婦骨盆不對稱，需於待產過程中檢視產程進展，才會
    做診斷，孕婦窄縮性骨盆症狀，則需依據孕婦本人之狀況，
    來決定是否需要安排骨盆腔攝影檢查。一般有高風險因素者
    ，如骨盆因車禍受傷、骨盆畸形或孕婦體格嬌小才會安排此
    項檢查。依所附病歷紀錄，並無提及孕婦之身高、體重及過
    去病史，因此無法判斷是否有可能有此等症狀。況即使胎兒
    胎頭與孕婦骨盆不對稱或孕婦有窄縮性骨盆未能於待產前檢
    查出來，惟孕婦進入待產之後，仍然可經由產程遲滯之表現
    ，而達到剖腹產之適應症，而接受剖腹產，因此應不影響最
    後結果。亦為醫審會鑑定意見第二點所是認。則縱被告所提
    出之原告邱圓良產檢紀錄中有「骨盆檢查」之項目，應非醫
    審會前開鑑定意見所指之「骨盆腔攝影檢查」，而僅係一般
    之理學檢查，亦難依此認被告有疏失之處。
  (五)原告於100年3月28日聲請調查證據狀中雖請求傳喚醫審會派
    員或以書面說明調查證據狀所述之疑點，經本院函請醫審會
    說明，嗣經行院衛生署於100年7月11日以衛署醫字第
    1000210677號函覆稱略以：「醫事鑑定小組會議隊於鑑定案
    件之審議鑑定，以委員達成一致之意見為鑑定意見，即採合
    議制，並非個人之意見，並據以確定意見書。為避免鑑定委
    員之困擾，所請本署提供做成鑑定意見書之委員姓名、但為
    通信地址等一事，實誠有不便，另所函詢疑義中，因涉及醫
    療專業內容，且餘錢詞鑑定意見並無提供相關鑑定意見，爰
    依據本署醫療糾紛鑑定作業要點之規定重為鑑定」等語。已
    婉拒提供鑑定委員之個人資料供本院傳喚為鑑定證人及依原
    鑑定內容為書面之補充，是而原告之聲請實無法調查。另原
    告聲請調查證據狀中雖稱：醫審會鑑定書第5頁鑑定意見(六
    )引述產科教科書Williams Obsterrics,22 ed,p654,美國婦
    產科醫學會(ACOG)於2003年所發表關於新生兒腦病變發生原
    因之聲明，認為多數新生兒腦病變之原因在生產開始前就已
    發生，除非符合五項條件之一,才可以認為新生兒腦病變可
    能是因生產過程所造成，而「在生產監測過程中如出現明顯
    之缺氧」，即為前述條件之一。查本件被告診所人員於原告
    陳桲滄出生後將其轉送予光田綜合醫院時曾轉述陳桲滄有缺
    氣情形，且依光田綜合醫院之護理記錄，原告陳桲滄患有氣
    體交換障礙，顯見原告陳桲滄於生產過程中確有明顯缺氧現
    象，然而醫審會卻又認為本案並不符合上列條件中之任何一
    項(見鑑定書第6頁第4、5行)，該會所作出之鑑定結果顯與
    本案相關護理記錄所呈現事實不符云云。然依卷附光田綜合
    醫院99年3月10日（99）光醫事字第9900179號函僅覆稱：「
    陳均所患『新生兒癲癇』依中國醫藥大學附設醫院的診斷，
    造成之原因應為出生時之窒息導致」等語，可見光田綜合醫
    院係以中國醫藥大學之紀錄為第二次之判斷，並非光田醫院
    自行診斷所為之判斷。況原告陳桲滄係於被告處出生，而非
    於光田綜合醫院出生，則原告陳桲滄出生後將其轉送予光田
    綜合醫院時，被告或其護理人員確曾轉述陳桲滄有缺氣情形
    ，且依光田綜合醫院之護理記錄，原告陳桲滄患有氣體交換
    障礙，則該情形均係原告陳桲滄出生後之情形，亦無從推論
    原告陳桲滄於生產過程中確有明顯缺氧現象。而本件係經本
    院刑事庭檢附相關病歷資料，及參酌原告99年4月19日所提
    出刑事陳明意見狀所建議之囑託建議事項，囑託醫審會鑑定
    ，而醫審會原鑑定意見，均針對上開囑託事項為鑑定，堪認
    完備，是本院認並無再次送請醫審會為鑑定之必要，附此說
    明。
四、綜上所述，原告既無法舉證證明其對被告有侵權行為損害賠
    償請求權存在，從而，原告依前述侵權行為損害賠償請求權
    及給付不完全損害賠償請求權，訴請被告應給付原告陳桲滄
    919萬0349元，及自起訴狀繕本送達之翌日起至清償日止，
    按年息百分之五計算之利息；另被告應給付原告陳永鎮40萬
    元；原告邱圓良50萬元，及均自起訴狀繕本送達之翌日起至
    清償日止，按年息百分之五計算之利息，為無理由，應予駁
    回。原告之訴既經駁回，其假執行之聲，亦失所附，應併予
    駁回。
五、本件事證已臻明確，兩造其餘主張、陳述及所提之證據，經
    審酌後於判決結果無影響，無一一論述之必要，附此敘明。
六、結論：依民事訴訟法第78條，判決如主文。
中    華    民    國   100    年    11    月    21    日
                  民事第四庭    法  官  張清洲
正本係照原本作成。
如對本判決上訴，須於判決送達後20日內向本院提出上訴狀。如
委任律師提起上訴者，應一併繳納上訴審裁判費。
中    華    民    國   100    年    11    月    21    日
                                書記官  顏督訓